臺灣臺南地方法院刑事判決　　　　　　　 96年度訴字第936號
公　訴　人　臺灣臺南地方法院檢察署檢察官
被　　　告　乙○○○
上列被告因偽造文書等案件，經檢察官提起公訴（96年度營偵字
第804號），被告於準備程序中為有罪之陳述，本院裁定進行簡
式審判程序，判決如下：
    主  文
乙○○○連續犯行使偽造準私文書罪，處有期徒刑壹年陸月，減
為有期徒刑玖月。又犯侵占罪，處有期徒刑拾月，減為有期徒刑
伍月。又犯行使偽造私文書罪，處有期徒刑參月，減為有期徒刑
壹月又拾伍日，卷附「款項借用證」上偽簽之「李虹緯」署名貳
枚，沒收。應執行有期徒刑壹年貳月，卷附「款項借用證」上偽
簽之「李虹緯」署名貳枚，沒收。
    事  實
一、乙○○○基於意圖為自己不法所有及行使偽造文書之概括犯
    意，於民國九十三年二月起，自任互助會會首，陸續召集如
    附表一、二、三、四所示之四組互助會（會期起迄期間、開
    標日期、會員人數等均詳如附表所示），並邀集丁○○（以
    「和嫂」名義）、甲○○（以「英華」名義）、丙○○○（
    以「月香」名義）參與上開互助會，投、開標地點均在乙○○○經營之早餐店內（址設臺南縣鹽水鎮大豐里一百零二號
    ），標會方式係於每月開標日，以會員親自或電話委託乙○○○在標單上書寫會員名稱、標息金額參與投標之方式，由
    乙○○○主持開標事宜。嗣於上開附表所示之各互助會進行
    期間，乙○○○即利用欲投標之會員未必親自到場，會員間
    彼此亦未全然認識，及為會首身分掌控主持開標之機會，冒
    用如附表所示之「貞」等人名義，連續在標單上填寫投標金
    額及偽簽署名參與競標，且將偽造「貞」等人名義之標單出
    示予競標時到場之合會會員而行使之，足以生損害於丁○○
    、甲○○、丙○○○及其他活會會員。復於得標後即向活會
    會員偽稱有人得標，使不知情之丁○○、甲○○、丙○○○
    及其他活會會員誤以為上開人士得標，因而陷於錯誤，陸續
    如數遵期繳交會款予乙○○○。乙○○○即以此方式詐領會
    款共計約新臺幣二百三十四萬一千七百元。嗣因乙○○○無
    力再支付會款，遂於九十五年三月無預警倒會。
二、乙○○○召攬如附表一之第一組民間互助會，明知會首於每
    期標會後，應負責代得標會員收取會款，並將所收會款交付
    予得標會員，竟基於意圖為自己不法所有之犯意，於九十五
    年三月間，向會員收取丁○○於九十五年三月五日該期得標
    之會款二十六萬元後，予以侵占入己，並花用殆盡。
三、乙○○○於九十五年三月二十三日，在其經營之上開早餐店
    內，與甲○○、丙○○○等人調解互助會會款之糾紛時，詎
    竟基於行使偽造私文書之犯意，未經其兒子李虹緯同意，即
    擅自冒明李虹緯名義，接續在二紙「款項借用證」內連帶保
    證人欄位，偽簽「李虹緯」之署名，表示李虹緯業已同意擔
    任所積欠之互助會會款之連帶保證人，再分別交予甲○○、
    丙○○○而行使之，足生損害於李虹緯。
四、案經丁○○、甲○○、丙○○○訴由臺南縣警察局新營分局
    報告臺灣臺南地方法院檢察署檢察官偵查起訴。
    理   由
一、上開犯罪事實有下列證據足資證明：
  (一)被告自白。
  (二)告訴人丁○○、甲○○、丙○○○指訴。
  (三)證人李虹緯證述。
  (四)互助會會單四紙、款項借用證二紙。
二、核被告所為犯罪事實一，係犯刑法第二百十六條、第二百二
    十條、第二百十條之行使偽造準私文書罪及同法第三百三十
    九條第一項之詐欺取財罪。所為犯罪事實二，係犯刑法第三
    百三十五條第一項之侵占罪。所為犯罪事實三，係犯刑法第
    二百十六條、第二百十條之行使偽造私文書罪。被告於偽造
    準私文書及偽造文書前所為之偽造署押行為，為偽造準私文
    書及偽造私文書之階段行為，偽造準私文書及偽造私文書後
    ，持以行使，偽造之低度行為為行使之高度行為吸收，均不
    另論罪。
三、被告行為後，於九十四年一月七日修正，同年二月二日公布
    之刑法，已於九十五年七月一日施行，修正後刑法已刪除第
    五十六條連續犯之規定，則被告之犯行，因行為後刑法業已
    刪除連續犯之規定，此刪除雖非犯罪構成要件之變更，但顯
    已影響行為人刑罰之法律效果，自屬法律有變更，依修正後
    刑法第二條第一項規定「行為後法律有變更者，適用行為時
    之法律。但行為後之法律有利於行為人者，適用最有利於行
    為人之法律」，比較新、舊法結果，仍應適用較有利於被告
    之行為時法律即舊法論以連續犯（最高法院九十五年第八次
    刑事庭會議決議參照）。準此，被告於犯罪事實一，先後多
    次行使偽造準私文書及詐欺取財犯行，時間緊接，方法相同
    ，分別觸犯構成要件相同之罪名，顯係基於概括犯意反覆而
    為，均應依連續犯規定論以一罪，並分別依法加重其刑。
四、被告於犯罪事實一所為之行使偽造準私文書，目的在詐欺取
    財，二者有方法目的之牽連關係，又依刑法修正後，已刪除
    第五十五條關於牽連犯之規定，被告於犯罪事實一所犯二罪
    ，依修正前即行為時之規定，應從一重處斷，依修正後之刑
    法則應依數罪併罰之規定分論併罰。比較新舊法結果，修正
    後之規定並非較有利於被告，依刑法第二條第一項規定，應
    適用行為時，即修正前刑法第五十五條牽連犯之規定，從一
    重之行使偽造準私文書罪罪處斷。
五、被告同時、同地，在二紙「款項借用證」上之連帶保證欄位
    上偽簽李虹緯署名，並持以行使，因該二行為係於同時地實
    施，且侵害同一之法益，各行為之獨立性極為薄弱，依一般
    社會健全觀念，在時間差距上，難以強行分開，故應視為數
    個舉動之接續施行，論以接續犯。被告於犯罪事實一、二及
    三，所犯三罪間，犯意各別，罪名不同，應分論併罰。爰審
    酌被告尚無前科，素行良善，犯後又均坦認犯行，態度良好
    ，惟被告僅因被人倒會，缺錢使用，即冒標他人互助會，及
    侵占他人之會款，致告訴人等損失高達約二百三十四萬一千
    七百元，且迄未能全數賠償告訴人等之損失，及另一被害人
    李虹緯與被告為母子關係，李虹緯已表示不願對被告提出告
    訴等一切情狀，分別量處如主文所示之刑。
六、末查，被告所犯上開三罪，時間均在九十六年四月二十四日
    以前，均符合中華民國九十六年罪犯減刑條例第二條第一項
    第三款減刑之規定，所犯行使偽造準私文書，應減為有期徒
    刑九月，所犯侵占罪，應減為有期徒刑五月，所犯行使偽造
    私文書罪，應減為有期徒刑一月又十五日，並比較被告行為
    時即修正前刑法第五十一條規定：「數罪併罰，分別宣告其
    罪之刑，依左列各款定其應執行者：」其中第五款規定：「
    宣告多數有期徒刑者，於各刑中之最長期以上，各刑合併之
    刑期以下，定其刑期。但不得逾二十年。」修正後刑法第五
    十一條第五款規定：「宣告多數有期徒刑者，於各刑中之最
    長期以上，各刑合併之刑期以下，定其刑期。但不得逾三十
    年。」比較結果，修正後刑法並非較有利於行為人，依刑法
    第二條第一項前段之規定，仍應依修正前刑法，定其應執行
    之刑。
七、卷附「款項借用證」上偽簽之「李虹緯」署名二枚，應依刑
    法第二百十九條宣告沒收。另被告於標單上偽簽之署名，據
    被告表示，標單均已丟棄，顯已滅失，爰不為沒收之諭知，
    附此敘明。
據上論斷，應依刑事訴訟法第二百九十九條第一項前段、第二百
七十三條之一第一項，刑法第二條第一項、修正前第五十六條、
第二百十六條、第二百十條、第二百二十條、第二百十九條、第
三百三十五條、修正前第五十五條、修正前第五十一條第五款，
修正前罰金罰鍰提高標準條例第二條，中華民國罪犯減刑條例第
二條第一項第三款、第七條，判決如主文。
本案經檢察官戊○○到庭執行職務
中　　華　　民　　國　　96　　年　　10　　月　　11　　日
  　　　　　　　刑事第三庭    法　官　包梅真
以上正本證明與原本無異。
如不服本判決應於收受本判決後10日內向本院提出上訴書狀，並
應敘述具體理由。如未敘述上訴理由者，應於上訴期間屆滿後20
日內向本院補提理由書狀（均須按他造當事人之人數附繕本）「
切勿逕送上級法院」。
　　　　　　　　　　　　　　　書記官  李淑秋
中　　華　　民　　國　　96　　年　　10　　月　　12　　日
附錄本案論罪科刑法條全文
中華民國刑法第216條：
（行使偽造變造或登載不實之文書罪）
行使第210條至第215條之文書者，依偽造、變造文書或登載不實
事項或使登載不實事項之規定處斷。
中華民國刑法第210條：
（偽造變造私文書罪）
偽造、變造私文書，足以生損害於公眾或他人者，處5年以下有
期徒刑。
中華民國刑法第339條：
（普通詐欺罪）
意圖為自己或第三人不法之所有，以詐術使人將本人或第三人之
物交付者，處5年以下有期徒刑、拘役或科或併科1千元以下罰金
。
以前項方法得財產上不法之利益或使第三人得之者，亦同。
前二項之未遂犯罰之。
中華民國刑法第335條：
（普通侵占罪）
意圖為自己或第三人不法之所有，而侵占自己持有他人之物者，
處5年以下有期徒刑、拘役或科或併科1千元以下罰金。
前項之未遂犯罰之。
附表一：
┌────┬──┬──┬─────┬──────────────────┐
│起迄日期│開標│會員│標會方式  │    被告冒標時間、名字及詐得金額    │
│        │日期│人數│          │                                    │
├────┼──┼──┼─────┼──────────────────┤
│93年2月5│每月│29人│採內標制，│1.約於94年11月5日，即互助會進行至第 │
│日至95年│5日 │    │每月1期， │  22 會時，冒用「明致」名義，以標金 │
│6月5日  │    │    │每期需繳會│  1300元得標（冒標詐得金額約為：    │
│        │    │    │款1萬元。 │  8700元Ⅹ8活會會員=69600元）       │
│        │    │    │          ├──────────────────┤
│        │    │    │          │2.於94年8月5日即互助會進行至第19會時│
│        │    │    │          │  ，冒用「貞」名義，以標金1300元得標│
│        │    │    │          │  （冒標詐得金額約為：              │
│        │    │    │          │  8700元Ⅹ11活會會員=95700元）      │
│        │    │    │          ├──────────────────┤
│        │    │    │          │3.於94年10月5日即互助會進行至第21會 │
│        │    │    │          │  時，冒用「貞」名義，以標金1500元得│
│        │    │    │          │  標（冒標詐得金額約為：            │
│        │    │    │          │  8500元Ⅹ9活會會員=76500元）       │
└────┴──┴──┴─────┴──────────────────┘
附表二：
┌────┬──┬──┬─────┬──────────────────┐
│起迄日期│開標│會員│標會方式  │    被告冒標時間、名字及詐得金額    │
│        │日期│人數│          │                                    │
├────┼──┼──┼─────┼──────────────────┤
│93年7月 │每月│34人│採內標制，│1.於不詳時間，二次冒用「珍」名義得標│
│20日至96│20日│    │每月1期， │  （冒標詐得金額約20萬元）          │
│年4月20 │    │    │每期需繳會├──────────────────┤
│日      │    │    │款5千元   │2.約於互助會進行至十幾會時，冒用「美│
│        │    │    │          │  惠」名義得標（冒標詐得金額約21萬元│
│        │    │    │          │  ）                                │
└────┴──┴──┴─────┴──────────────────┘
附表三：
┌────┬──┬──┬─────┬──────────────────┐
│起迄日期│開標│會員│標會方式  │    被告冒標時間、名字及詐得金額    │
│        │日期│人數│          │                                    │
├────┼──┼──┼─────┼──────────────────┤
│93年8月 │每月│27人│採內標制，│1.於94年10月15日即互助會進行至第15會│
│15日至95│15日│    │每月1期， │  時，冒用「和嫂」名義，以標金1200元│
│年10月15│    │    │每期需繳會│  得標（冒標詐得金額約為：          │
│日      │    │    │款1萬元   │  8800元Ⅹ13活會會員=114400元）     │
│        │    │    │          ├──────────────────┤
│        │    │    │          │2.於94年11月15日即互助會進行至第16會│
│        │    │    │          │  時，冒用「金霞」名義，以標金1000元│
│        │    │    │          │  得標（冒標詐得金額約為：          │
│        │    │    │          │  9000元Ⅹ12活會會員=108000元）     │
│        │    │    │          ├──────────────────┤
│        │    │    │          │3.於94年12月15日即互助會進行至第5會 │
│        │    │    │          │  時，冒用「貞」名義，以標金1100元得│
│        │    │    │          │  標（冒標詐得金額約為：            │
│        │    │    │          │  8900元Ⅹ23活會會員=204700元）     │
│        │    │    │          ├──────────────────┤
│        │    │    │          │4.於94年1月15日即互助會進行至第6會時│
│        │    │    │          │  ，冒用「貞」名義，以標金1200元得標│
│        │    │    │          │  （冒標詐得金額約為：              │
│        │    │    │          │  8800元Ⅹ22活會會員=193600元）     │
│        │    │    │          ├──────────────────┤
│        │    │    │          │5.於94年2月15日即互助會進行至第7會時│
│        │    │    │          │  ，冒用「億」名義，以標金1300元得標│
│        │    │    │          │  （冒標詐得金額約為：              │
│        │    │    │          │  8700元Ⅹ21人=182700元）           │
│        │    │    │          ├──────────────────┤
│        │    │    │          │6.約於94年6月15日即互助會進行至第11 │
│        │    │    │          │  會時，冒用「福」名義，以標金1100元│
│        │    │    │          │  得標（冒標詐得金額約為：          │
│        │    │    │          │  8900元Ⅹ17活會會員=151300元）     │
│        │    │    │          ├──────────────────┤
│        │    │    │          │7.於94年8月15日即互助會進行至第13會 │
│        │    │    │          │  時，冒用「成」名義，約以標金1100元│
│        │    │    │          │  得標（冒標詐得金額約為：          │
│        │    │    │          │  8900元Ⅹ15活會會員=133500元）     │
└────┴──┴──┴─────┴──────────────────┘
附表四：
┌────┬──┬──┬─────┬──────────────────┐
│起迄日期│開標│會員│標會方式  │    被告冒標時間、名字及詐得金額    │
│        │日期│人數│          │                                    │
├────┼──┼──┼─────┼──────────────────┤
│94年2月 │每月│26人│採內標制，│1.於94年8月10日即互助會進行至第7會時│
│10日至96│10日│    │每月1期， │  ，冒用「美桃」名義，以標金600元得 │
│年3月10 │    │    │每期需繳會│  標（冒標詐得金額約為：            │
│日      │    │    │款5千元   │  4400元Ⅹ20活會會員=88000元）      │
│        │    │    │          ├──────────────────┤
│        │    │    │          │2.於94年9月10日即互助會進行至第8會時│
│        │    │    │          │  ，冒用「美桃」名義，以標金700元得 │
│        │    │    │          │  標（冒標詐得金額約為：            │
│        │    │    │          │  4300元Ⅹ19活會會員=81700元）      │
│        │    │    │          ├──────────────────┤
│        │    │    │          │3.於不詳時間，年冒用「貞」名義得標（│
│        │    │    │          │  冒標詐得約10萬元）                │
│        │    │    │          ├──────────────────┤
│        │    │    │          │4.約於94年12月10日即互助會進行至第11│
│        │    │    │          │  會時，冒用「珍」名義，以標金500元 │
│        │    │    │          │  得標（冒標詐得金額約為：          │
│        │    │    │          │  4500元Ⅹ16活會會員=72000元）      │
└────┴──┴──┴─────┴──────────────────┘
